臺灣板橋地方法院民事判決　　　　　　 99年度重訴字第323號
原　　　告　林元貴
原　　　告　林元富
原　　　告　林元榮
原　　　告　林元生
原　　　告　林元植
原　　　告　林元郁
共　　　同
訴訟代理人　邱俊哲律師
被　　　告　洪高成
訴訟代理人　周金城律師
訴訟代理人　鄒志鴻律師
上列當事人間請求確認債權不存在事件，經本院於民國100年1月
26日言詞辯論終結，判決如下：
    主      文
原告之訴駁回。
訴訟費用由原告負擔。
    事實及理由
一、原告起訴主張：原告之被繼承人林洪嫌前於民國95年10月12
    日以臺北縣林口鄉○○○段頭湖小段352─2地號土地（下稱
    系爭土地）所有權全部為被告設定存續期間自95年10月5 日
    起至105年10月4 日止之最高限額抵押權新台幣（下同）600
    萬元（下稱系爭抵押權）以擔保債務，惟原告之被繼承人林
    洪嫌於99年3月9日死亡，原告為合法繼承人，而原告之被繼
    承人林洪嫌生前均未表示有積欠被告款項，詎被告竟函催原
    告償還460 萬元借款（下稱系爭債務）及利息債務。本件原
    告之被繼承人林洪嫌或有以系爭土地供被告設定抵押權之事
    實，惟並未自被告處取得任何款項，被告提出之借據簽名與
    印章均與系爭抵押權設定契約書不符，原告否認其真正。證
    人洪樓根之證言不可取。就系爭債務是否存在，兩造有爭執
    ，因有訴請確認之法律上利益，爰提起本件確認系爭債務不
    存在之訴。又原告之被繼承人並未積欠被告系爭抵押權所擔
    保之債務，則依民法第767 條中段規定之法律關係，被告自
    應將系爭抵押權塗銷等語。併為訴之聲明：
    (一)確認原告與被告間460萬元之借貸債務不存在。
    (二)被告應將系爭抵押權辦理塗銷登記。
二、被告辯稱：
  (一)緣於89年間，原告之被繼承人林洪嫌(99年3月9日去世)於台
    北縣林口鄉○○路竹林寺附近擺攤經營生意，被告則於林洪
    嫌攤位之對面經營冷飲、檳榔攤，因而與林洪嫌相識。經過
    一段時間，林洪嫌因與被告漸趨熟識，乃對被告聲稱擁有多
    筆土地欲出賣，並開口向被告借錢，被告視其待人誠懇、熱
    心，故陸續答應其應急之借貸，每次借款自數千元、數萬元
    不等。在此期間，每當被告質疑其信用與還款能力，林洪嫌
    則一再聲稱其擁有多筆土地準備出售，還款能力絕無問題，
    被告稍加查證，發現其所言不虛，故未再質疑。又由於林洪
    嫌與被告均係經營市場生意，故借款均係由被告以現金交付
    林洪嫌，並因二人已熟悉，僅計算微薄利息。又於94年間，
    林洪嫌聲稱其夫林瑞珍出售土地，伊分得150 萬元，乃先交
    付被告80萬元為借款之部分清償，更令被告對其還款能力深
    信不已，故雖前債未清，爾後林洪嫌陸續再向被告借貸，被
    告並不拒絕。直至約95年9 月間，林洪嫌又向被告訴說，伊
    積欠訴外人周世文欠款，伊要將其所有之一筆土地出售，以
    便還清所有債務，開口再要求被告借款50萬元應急。惟此時
    被告思忖林洪嫌5、6 年來之陸續借款，積欠之金額已逾400
    餘萬元，故拒絕林洪嫌之要求，惟林洪嫌苦苦央求，並稱願
    提供其名下所有之土地供擔保，經二人協商達成協議，將所
    積欠之借款併此次借款50萬元簽立書面借據共計460 萬元，
    並由林洪嫌提供其所有之土地一筆供設定抵押權，以確保被
    告之債權。被告遂與林洪嫌依約定於95年10月5 目至台北縣
    新莊地政事務所以系爭土地設定系爭抵押權後，交付借款50
    萬元予林洪嫌。嗣後林洪嫌即因生病未能積極處理與被告之
    間的債務問題，被告亦因已有土地設定抵押權保障，且考量
    二人情誼，除於探視其病情時稍有提示外，並未積極追償。
    至林洪嫌去世時，仍積欠被告借款460 萬元未清償，原告等
    人繼承後，雖經告知與催討仍置若周聞，為維權益，被告乃
    於99年7月19日委託律師發函請求。
  (二)原告陸續借款予林洪嫌乙事，除有林洪嫌親自簽署之上開借
    據外，復有林洪嫌與被告於95年10月5 日至台北縣新莊地政
    事務所登記設定系爭抵押權可稽，被告交付借款予林洪嫌之
    事實，雖因林洪嫌之去世無法由被告當庭證實，然亦不容原
    告於林洪嫌去世後即一口否認，而不負清償林洪嫌生前債務
    之責任。
  (三)聲請訊問證人陳義宏、陳敬星、洪樓根，以證明原告之被繼
    承人林洪嫌確有向被告借款之事實。
  (四)被告答辯聲明；駁回原告之訴。
三、本件兩造未爭執之事實：
  (一)系爭土地設定有系爭抵押權之事實，並有系爭土地登記謄本
    在卷可稽（見本院45、46頁）。
  (二)原告之被繼承人林洪嫌於99年3月9日死亡，配偶林瑞珍、女
    兒林金鑾、林寶玉均已拋棄繼承，且有本院家事法庭函一件
    可稽（見本院卷第6 頁）；又原告林元郁為被繼承人林洪嫌
    之限定繼承人（其餘原告依法視為限定繼承人）；原告已辦
    理繼承系爭土地繼承登記在案，亦有本院家事法庭99年度司
    繼字第960961號卷及土地登記謄本在卷可稽（見本院卷第45
    、46、51至57頁）。
四、本件兩造爭執之點，厥在於：
    (一)原告之被繼承人林洪嫌是否向被告借款460 萬元，尚未償
      還？
    (二)系爭抵押權登記被告應否辦理塗銷？
    茲分述如下：
  (一)確認系爭債務不存在之訴部分：
    經查：
    (1)本件確認系爭債務不存在之訴，具有確認訴之利益：
      按確認法律關係之訴，非原告有即受確認判決之法律上利
      益者，不得提起之；確認證書真偽或為法律關係基礎事實
      存否之訴，亦同，民事訴訟法第247條第1項定有明文。又
      法律關係之存否不明確，致原告在私法上之地位有受侵害
      之危險，而此危險得以對於被告之確認判決除去之者，即
      得依民事訴訟法第247 條之規定提起確認之訴（最高法院
      52年臺上字第1922號判例意旨參照）。查本件被告函催原
      告償還，原告之被繼承人林洪嫌向被告借款460 萬元及利
      息，此有被告委請律師函催一件（見本院卷第19、20頁）
      可稽，被告則否認有系爭債務存在。是兩造就系爭債務是
      否存在有爭執。因此，兩造間系爭債務關係存否，確處於
      不明確之狀態，致原告於私法上之地位有受侵害之危險，
      且此項危顯係得以對於被告之確認判決除去，堪認原告提
      起本件確認之訴，請求確認其與被告間系爭債務不存在，
      有確認訴之利益，自得提起確認之訴。
    (2)系爭496萬元債權債務關存在：
      經查：
      按消費借貸契約為要物契約，因借用物之交付而生效力
        。債權人提出借據(借用證)，如未表明已收到借款，尚
        不足證明其交付借款之事實，如經債務人爭執，仍須就
        交付借款之事實負舉證責任（最高法院69年度第27次民
        事庭會議決議參照）。
      依證人洪樓根到庭證稱：「約96年、97年左右林洪嫌與
        被告來找我，他們沒有寫過借據，叫我幫他們填寫，林
        洪嫌說他只會簽名字。（借據上）身分證號碼、住址、
        借款日期不是我寫的，我也不知道誰寫的，（借據上）
        金額、借款的期限、利息是我寫的，空白借據是他們兩
        人帶來的，誰帶來的我不知道，（借據上）借款人簽名
        及蓋章是林洪嫌本人在我家當場簽署蓋印，借款的金額
        、借款期限、利息都是依據洪高成與林洪嫌兩人共同的
        意思填寫，當場沒有交錢，當天林洪嫌有說如果有賣土
        地的話就會還錢。」、「有關借款金額、期間、利息填
        寫的部分我有唸給林洪嫌聽。」等語（見本院卷第 126
        、127 頁），足見，借據上「洪嫌」之簽署及印文係原
        告之被繼承人林洪嫌與被告在97年1月1日親自簽署用印
        之事實，應可採信。準此以觀，系爭借據文書應屬真正
        ，殊可認定。
      再者，證人洪樓根證稱：「在簽借據之前，我有看過二
        、三次洪高成拿錢給林洪嫌，是拿什麼錢或多少數字我
        不清楚。」（見本院卷第126 頁反面），足認原告之被
        繼承人林洪嫌確與被告有金錢往來之事實。
      又依證人陳敬星具結證稱：「洪高成請我去，說林洪嫌
        與被告間有借貸關係要如何保障，我建議辦理設定抵押
        ，他們兩個就同意，我就幫他們辦理設定抵押。（當庭
        提示土地登記申請書原本）這是他們兩個人（按指林洪
        嫌與被告）自己當場簽名蓋章的，我也在場，後來我就
        請陳義宏跑去地政事務所送件。（當庭提示借據原本）
        當初洪高成有說林洪嫌已經有向洪高成借得四百萬元的
        借款，之後還會再向洪高成借款，所以設定最高限額抵
        押權六百萬元比較方便。」、「我沒有協助他們辦理印
        鑑證明，這是他們當事人自己去申請的。」、「洪高成
        說林洪嫌有向他借款約四百萬元，林洪嫌也在場。洪高
        成說林洪嫌有借有還，尚餘約四百萬元的借款。」等語
        （見本院卷第107 頁）以觀，可知原告之被繼承人林洪
        嫌確有向被告借款，且在設定系爭抵押權之時，借款債
        務額有約400 萬元之事實，嗣原告之被繼承人林洪嫌欲
        再向被告借款，始簽署系爭借據之過程事實，應可認定
        ；否則原告之被繼承人林洪嫌殊無申請印鑑證明書辦理
        系爭抵押權設定予被告，且復再簽署系爭借據交付被告
        收執之理。
      依系爭借據上雖載明「本日收訖」（印刷字體），惟證
        人洪樓根已證明簽署系爭借據當天，被告並未交付金錢
        予林洪嫌，且被告本即辯稱非簽署借據當天借款460 萬
        元予原告之被繼承人林洪嫌，而係在此之前既已借款40
        0 餘萬元予原告之被繼承人林洪嫌，則簽署系爭借據僅
        係在證明原告之被繼承人林洪嫌確向被告借款且已取得
        借款數項之用意至明。又系爭借據印刷字體部分係印製
        在先，證人洪樓根為被告與原告之被繼承人林洪嫌僅填
        載「金額、借款的期限、利息」部分，且證人洪樓根證
        稱：「約九十六年、九十七年左右林洪嫌與洪高成來找
        我，他們沒有寫過借據，叫我幫他們填寫。」（見本院
        卷第126 頁反面），已表明填寫借據，復證稱當日未見
        交付借款之事實，顯見，被告與林洪嫌並非在當日借款
        併書立借據，殊不得以被告97年1月1日當天未交付借款
        460 萬元予原告之被繼承人林洪嫌，逕認借貸契約不生
        效力。
      依卷內資料，均無得認證人陳敬星、洪樓根所為之上開
        證言，確有不可取之證據事實。原告徒憑空言否認原告
        之被繼承人林洪嫌向被告借款460 萬元之事實，尚難為
        有利於原告之認定。且被告已盡力舉證證明確有借款予
        原告之被繼承人林洪嫌之事實，已足憑認原告之被繼承
        人林洪嫌確有向被告借款460萬元之事實，應可採信。
      原告之被繼承人林洪嫌，在簽署系爭借據或系爭抵押權
        設定契約書時，依卷內資料，並無證據足以證明林洪嫌
        為無行為能力，且非一次簽署設定系爭抵押權契約書及
        借據，則原告之被繼承人林洪嫌既簽署上開之借據及系
        爭抵押權設定契約書，復交付印鑑證明書以供辦理系爭
        抵押權登記事務，在在均足以認定原告之被繼承人確有
        向被告借款始會同意辦理系爭抵押權登記，否則豈會輕
        易簽署借據及就系爭土地設定抵押權予被告之理。
      本件雖依被告之聲請囑請法務部調查局，就系爭借據與
        系爭抵押權設定契約書上原告之被繼承人林洪嫌之簽名
        是不同一筆跡，惟因參考樣本不足無法鑑定（見本院卷
        第95頁），惟因本院依被告聲請詢問證人洪樓根之結果
        ，已足認系爭借據為真正，自不因無法鑑定即得予以否
        認借據之真正，附此敘明。
      基上，原告之被繼承人既設定系爭抵押權登記予被告，
        且復簽署系爭借據交付被告收執，復有證人陳敬星、洪
        樓根之證言可證，足認被告確有交付系爭借款460 萬元
        予原告之被繼承人林洪嫌之事實，應可認定。則原告既
        繼承林洪嫌之債務，自對被告負有系爭債務，則原告訴
        請確認系爭債務不存在，顯乏依據，為無理由，應予駁
        回。
  (二)系爭抵押權擔保之債權額存在，尚未清償，被告無塗銷系爭
    抵押權登記之義務：
    經查：如前所述，原告確有繼承被繼承人林洪嫌積欠被告系
    爭債務，且系爭債務確為系爭抵押權所擔保之債務範圍，則
    系爭抵押權自屬具有擔保系爭債務之利益。準此，原告依民
    法第767 條中段規定之法律關係，訴請被告辦理塗銷系爭抵
    押權登記，自有未洽，為無理由，應予駁回。
五、本件事證已臻明確，兩造所為其他主張、陳述及證據，經審
    酌後，均認與本件之結論無礙，且無調查之必要，爰不再一
    一論述及為調查，併此敘明。
六、訴訟費用之負擔：民事訴訟法第78條。
中    華    民    國    100    年    1    月    31    日
                  民事第二庭    法  官  李行一
以上正本係照原本作成
如對本判決上訴，須於判決送達後20日內向本院提出上訴狀。如
委任律師提起上訴者，應一併繳納上訴審裁判費。
中    華    民    國    100    年    1    月    31    日
                                書記官  蔡於衡